臺灣新竹地方法院民事判決  
110年度重訴字第132號
原      告  張如鏡  

            黃文江  

訴訟代理人  黃文州  
被      告  1.林榮生

            2.張昭源


            3.張永芳


            4.張永松

            5.張慧敏


            6.張慎  


            7.張淑姿


            8.張椒  


            9.張蓁蓁


            10.張玲玲


            11.張慧君


            12.張權  

            13.張友  

            14.張天河

            15.張清標


            16.張清秀


            17.張清雄

            18.陳張足

            19.張玉興

            20.林南廷




            21.林欣貝


            22.林拱辰

            23.林雪蓮


            24.吳蓓蒂


            25.張秀琴

            26.張純純

            27.郭浩然

            28.張祐誠


            29.張祐峰

            30.張津挺

            31.張郁珮

            32.張潘阿嬌(即張繩祖及張金海之繼承人)



            33.張秋緞(即張繩祖及張金海之繼承人)


            34.張王翠娥(即張繩祖及張金海之繼承人)


            35.張昱仁(即張繩祖及張金海之繼承人)


            36.張佩琪(即張繩祖及張金海之繼承人)



            37.張志吉(即張繩祖及張金海之繼承人)


            38.張美香(即張繩祖及張金海之繼承人)


            39.楊張美月(即張繩祖及張金海之繼承人)


            40.張美娥(即張繩祖及張金海之繼承人)


            41.張木溪(即張繩祖及張金海之繼承人)


            42.張參泉(即張繩祖及張金海之繼承人)


            43.林張美麗(即張繩祖及張金海之繼承人)


            44.張美鈴(即張繩祖及張金海之繼承人)


            45.張麗英(即張繩祖及張金海之繼承人)


            46.張麗娟(即張繩祖及張金海之繼承人)



            47.張麗真(即張繩祖及張金海之繼承人)


            48.李正中(即張繩祖及張金海之繼承人)



            49.蔡楊金枝(即張金海之繼承人)


            50.蔡敏三(即張金海之繼承人)


            51.蔡熊光(即張金海之繼承人)


            52.蔡淑美(即張金海之繼承人)


            53.蔡淑娥(即張金海之繼承人)


            54.蔡秀玉(即張金海之繼承人)


            55.陳建宇(即張金海之繼承人)


            56.詹皓鈞(即張金海之繼承人)


            57.詹秀蘋(即張金海之繼承人)



            58.方月英(即張金海之繼承人)


            59.曹凱翔(即張金海之繼承人)


            60.曹佳莉(即張金海之繼承人)


            61.曹佩茹(即張金海之繼承人)


            62.曹永海(即張金海之繼承人)


            63.曹洧彰(即張金海之繼承人)


            64.吳曹美新(即張金海之繼承人)


            65.曹衣心(即張金海之繼承人)


            66.張曜𩣳（即張田之繼承人）


            67.張又勲（即張田之繼承人）



            68.莊美惠（即張田之繼承人）


上列當事人間請求分割共有物事件，本院於民國110年12月9日辯
論終結，判決如下：
    主  文
一、如附表一所示之被告應就被繼承人張金海所遺坐落新竹市○○
    段000地號、面積5,874.15平方公尺、權利範圍103180分之8
    75之土地，辦理繼承登記。
二、如附表二所示之被告應就被繼承人張繩祖所遺坐落新竹市○○
    段000地號、面積5,874.15平方公尺、權利範圍103180分之8
    75之土地，辦理繼承登記。
三、如附表三所示之被告應就被繼承人張田所遺坐落新竹市○○段
    000地號、面積5,874.15平方公尺、權利範圍公同共有10318
    0分之875之土地，辦理繼承登記。
四、兩造共有坐落竹市○○段000地號、面積5,874.15平方公尺之
    土地准予分割，其分割方法如下：如新竹市地政事務所複丈
    日期民國110年8月6日土地複丈成果圖(下稱：附圖)所示甲
    區面積1,138.75平方公尺之土地分歸原告黃文江單獨所有；
    乙區面積784.94平方公尺之土地分歸原告張如鏡單獨所有；
    丙區面積128.07平方公尺之土地分歸如附表四編號1、編號2
    、編號6至編號45所示之被告所有，並依附表四應有部分比
    例欄編號1、編號2、編號6至編號45所示之應有部分比例維
    持共有；丁區面積3,569.03平方公尺之土地分歸被告林榮生
    單獨所有；戊區面積253.36平方公尺之土地則分歸兩造所有
    ，並按如附表四應有部分比例欄所示之應有部分比例維持共
    有。
五、訴訟費用由兩造依附表四訴訟費用負擔比例欄所示之比例負
    擔。
    事實及理由
壹、程序方面
一、按原告於判決確定前，得撤回訴之全部或一部。但被告已為
    本案之言詞辯論者，應得其同意，民事訴訟法第262條第1項
    定有明文。次按訴狀送達後，原告不得將原訴變更或追加他
    訴，但該訴訟標的對於數人必須合一確定時，追加其原非當
    事人之人為當事人者，不在此限，亦為同法第255條第1項第
    5款所明定。而共有物之分割，於共有人全體有法律上之利
    害關係，須共有人全體始得為之，故請求分割共有物之訴，
    屬於民事訴訟法第56條第1項所稱訴訟標的對於共同訴訟之
    各人必須合一確定者。經查，原告起訴主張其為坐落新竹市
    ○○段000地號土地(下稱：系爭土地)之共有人，依民法第823
    條、第824條規定請求分割共有物。嗣因系爭土地共有人張
    田已於起訴前之民國108年12月11日死亡，乃撤回對張田之
    訴訟，並追加如附表三所示之繼承人為被告，核屬因訴訟標
    的對於數人必須合一確定，而追加其原非當事人之人為被告
    ，揆諸上開規定，程序上並無不合，應予准許。
二、本件被告除林榮生外，其餘被告經合法通知，均未於最後言
    詞辯論期日到場，核無民事訴訟法第386條各款所列情形，
    爰依原告之聲請，由其一造辯論而為判決。
貳、實體方面
一、原告主張：
(一)系爭土地為兩造共有，各共有人之應有部分如附表四應有部
    分比例欄所示，兩造間就系爭土地並無不分割之契約，亦無
    因物之使用目的不能分割之情形，且未定有不分割之期限，
    惟因共有人無法協議決定分割之方法，而有訴請分割系爭土
    地之必要。其中原共有人張金海、張繩祖、張田已死亡，而
    其等繼承人就繼承取得上開共有人就系爭土地之權利範圍部
    分，均未辦理繼承登記，爰依民法第823條第1項、第824條
    第2項、第3項規定提起本件訴訟，請求上開繼承人辦理繼承
    登記後，依附圖所示之分割方案，將如附圖所示甲部分土地
    分配予原告黃文江，乙部分土地分配予原告張如鏡，丁部分
    土地分配予被告林榮生，丙部分土地分歸其他共有人共有，
    戊部分土地則按各共有人應有部分比例共有。並聲明：如主
    文第1至4項所示。
二、被告則以：
(一)被告林榮生部分：
    系爭土地北側臨6米道路，且地面平坦，南側則屬丘陵斜坡
    地形，被告考量分割後之土地對外通行、使用效益及各土地
    間之價值差異，並參酌不動產公司之意見，本件應採行靠路
    土地區塊面積折讓0.2，其餘土地折讓0.1之比例計算，並按
　　本院卷一第249頁所示之分割方案，即該方案甲區面積1,062
    .17平方公尺之土地分歸為原告黃文江所有，乙區面積823.6
    8平方公尺土地分歸為原告張如鏡所有，丁區面積3,513.98
    平方公尺之土地分配予被告林榮生，丙區面積126.32平方公
    尺土地則歸其他共有人共有，系爭土地北側6米道路面積348
    平方公尺部分，則由各共有人按應有部分比例共有為適當。
(二)被告張王翠娥、張美香、張美娥部分：
　　不知道系爭土地位於何處，對於分割方式無意見。
(三)其餘被告經合法通知，均未於言詞辯論期日到場，亦未提出
    書狀作何聲明或陳述。
三、本院之判斷：　　
(一)按各共有人，除法令另有規定外，得隨時請求分割共有物，
    但因物之使用目的不能分割或契約訂有不分割之期限者，不
    在此限，民法第823條第1項定有明文。次按每宗耕地分割後
    ，每人所有面積未達0.25公頃者，不得分割。但有下列情形
    之一者，不在此限：四、本條例89年1月4日修正施行前之共
    有耕地，得分割為單獨所有，農業發展條例(下稱農發條例)
    第16條第1項第4款定有明文。又依農發條例第16條第1項第4
    款規定申辦分割之共有耕地，部分共有人於本條例修正後，
    移轉持分土地，其共有關係未曾終止或消滅，且分割後之宗
    數未超過修正前共有人數者，得申請分割，耕地分割執行要
    點第11點亦有明定。本件原告主張系爭土地為兩造所共有，
    兩造權利範圍如附表四應有部分比例欄所示，系爭土地並無
    因使用目的不能分割，兩造亦未訂有不能分割之協議等情，
    業據其提出土地登記第三類謄本為憑，且為到庭被告林榮生
    、張王翠娥、張美香、張美娥所不爭執，至其餘被告經合法
    送達，則均未於言詞辯論期日到場，復未提出書狀作何有利
    於己之聲明或陳述，是本院依調查證據之結果及斟酌全辯論
    意旨，應堪認原告上開主張為真實。又系爭土地面積5,874.
    15平方公尺，使用分區為山坡地保育區，使用地類別為農牧
    用地，固為農發條例第3條第11款所稱之耕地，然依農發條
    例第16條第1項第4款及耕地分割執行要點第11點規定，系爭
    土地仍得分割為單獨所有，不受同條前段所定每宗耕地分割
    後，每人所有面積未達0.25公頃者，不得分割之限制。據此
    ，兩造就系爭土地分割方法既無法達成協議，則原告訴請裁
    判分割共有物，於法自屬有據。
(二)次按繼承人自繼承開始時，除本法另有規定外，承受被繼承
    人財產上之一切權利、義務。但權利、義務專屬於被繼承人
    本身者，不在此限。因繼承、強制執行、徵收、法院之判決
    或其他非因法律行為，於登記前已取得不動產物權者，應經
    登記，始得處分其物權，民法第1148條第1項、第759條定有
    明文。又共有物之分割在使共有關係變更為單獨所有，其性
    質為共有人間應有部分之交換，自屬處分行為，須以共有人
    之處分權存在為前提，是以共有人就共有物如無處分權可資
    行使，共有人無從以協議方式為分割，法院亦不能依共有人
    之請求為裁判分割，故共有之不動產之共有人中一人死亡，
    他共有人請求分割共有物時，為求訴訟之經濟起見，可許原
    告就請求繼承登記及分割共有物之訴合併提起，即以一訴請
    求該死亡之共有人之繼承人辦理繼承登記並請求該繼承人於
    辦理繼承登記後，與原告及其餘共有人分割共有之不動產(
    最高法院68年第13次民事庭會議決議㈡、70年第2次民事庭會
    議決議㈡、69年度台上字第1134號判例意旨參照)。經查，系
    爭土地原共有人張金海、張繩祖、張田分別於19年3月5日、
    54年8月1日、108年12月11日死亡，而如附表一所示之被告
    為張金海之繼承人；附表二所示之被告為張繩祖之繼承人；
    附表三所示之被告為張田之繼承人，上開被告尚未就該應有
    部分辦理繼承登記，有土地登記第三類謄本在卷可稽，則原
    告請求其等應辦理繼承登記，並無不合，自應准許，爰判決
    如主文第1至3項所示。
(三)又按共有物之分割，依共有人協議之方法行之；分割之方法
    不能協議決定，或於協議後因消滅時效完成經共有人拒絕履
    行者，法院得因任何共有人之請求，命為下列分配：以原
    物分配於各共有人，但各共有人均受原物之分配顯有困難者
    ，得將原物分配於部分共有人。原物分配顯有困難時，得
    變賣共有物，以價金分配於各共有人；或以原物之一部分分
    配於各共有人，他部分變賣，以價金分配於各共有人；以原
    物為分配時，因共有人之利益或其他必要情形，得就共有物
    之一部分仍維持共有；共有人相同之數不動產，除法令另有
    規定外，共有人得請求合併分割，民法第824條第1項、2款
    、第4項定有明文。第按定共有物分割之方法，固可由法院
    自由裁量，但亦須以其方法適當者為限；又法院裁判分割共
    有物，須斟酌各共有人之利害關係、使用情形、共有物之性
    質及價值、經濟效用，符合公平經濟原則，其分割方法始得
    謂為適當(最高法院90年度台上字第1607號判決意旨參照)，
    因此請求共有物之分割，應由法院依民法第824條規定命為
    適當之分配，不受當事人主張之拘束，法院為共有物分割時
    ，應斟酌共有物之性質、經濟效益及全體共有人之利益，並
    應符合公平原則，且社會利益亦應考慮在內。經查，系爭土
    地自新竹市柴橋路139巷進入，該地鄰近同段797地號土地處
    ，有原告黃文江種植鳳凰樹、龍柏等植物，被告林榮生則在
    系爭土地後方種有綠竹筍、相思樹等作物。系爭土地可經由
    鄰近同段800地號土地上道路連接對外道路進出，而原告主
    張如附圖所示丙區土地位於道路下方，落差約在1.5公尺等
    情，有卷附地籍圖謄本可佐，並經本院履勘現場屬實，製有
    勘驗測量筆錄及附圖可憑(見本院卷一第59頁、卷二第79至8
    3頁、卷三第53頁)。參以鄰近系爭土地西北側之同段797地
    號土地為原告黃文江單獨所有，有土地建物查詢資料附卷可
    參(見本院卷二第25頁)，至系爭土地南側則為被告林榮生子
    女林國瑞所有，另位於系爭土地及同段800地號土地上之現
    況道路係新竹市政府96年辦理「新竹市○○路000巷00○00號旁
    道路工程」時所鋪設，雖非屬新竹市建築管理自治條例所稱
    之「現有巷道」，然同段800地號之土地所有權人黃禎祥已
    同意上開現況道路永久無償供公眾通行使用，絕不廢除該條
    道路等情，亦有新竹市政府110年4月16日府都建字第110006
    3708號函及黃禎祥出具之道路通行同意書可佐(見本院卷二
    第109至110頁、卷三第65頁)，是本院參酌系爭土地東側已
    有現況道路存在，供鄰近800、802-1及728地號土地所有權
    人通行使用，此有原告提出林務局農林航空測量所之航空照
    片附卷可佐(詳本院卷一第246頁及第247頁)，則本件如依被
    告林榮生所述在系爭土地西側又開設道路，顯難使系爭土地
    在分割後達到最大經濟效益，佐以系爭土地西側鄰近被告黃
    文江單獨所有之797地號土地，亦經被告黃文江整地種植龍
    柏、香樟等樹木，如依被告林榮生所提之分割方案將使被告
    黃文江在分割後分得系爭土地之位置與原有797地號土地因
    道路阻隔，無法合併利用，參以系爭土地北側地勢平坦，南
    側則屬丘陵斜坡地形，對於分得南側丘陵斜坡地形位置之被
    告林榮生顯較不公，原告二人就此表示各願補償被告林榮生
    分割後所受15%價值之減損，而其餘共有人則以10%面積補償
    予被告林榮生，本院認系爭土地採原告所提如附圖所示方式
    分割，將甲區面積1,138.75平方公尺之土地分歸原告黃文江
    所有；乙區面積784.94平方公尺之土地分歸原告張如鏡所有
    ；丙區面積128.07平方公尺之土地分歸除原告黃文江、張如
    鏡、被告林榮生以外如附表一所示之各共有人共同取得，並
    依原應有部分比例維持共有；丁區面積3,569.03平方公尺之
    土地分歸被告林榮生所有；戊區面積253.36平方公尺之土地
    則分歸各共有人所有，並按原應有部分比例維持共有，不僅
    與上開共有人現狀使用位置一致，亦兼顧各共有人對外通行
    之情形及分割後共有人之最大經濟效益，對各共有人尚屬公
    允等一切情狀，本院認附圖所示之分割方案，符合共有人全
    體之利益，應屬妥適，爰判決如主文第4項所示。
(四)再按繼承人有數人時，在分割遺產前，各繼承人對於遺產全
    部為公同共有，民法第1151條定有明文。經查，如附表一至
    三所示之被告就其等分別繼承張金海、張繩祖、張田所遺系
    爭土地應有部分之所有權既尚未辦理分割，則依前開民法第
    1151條規定，其等就繼承取得之前開土地，仍應成立公同共
    有關係，故就本件原物分割後所取得之土地部分，仍應按其
    等之應繼分維持公同共有關係，併此敘明。
四、末按因共有物分割、經界或其他性質上類似之事件涉訟，由
    敗訴當事人負擔訴訟費用顯失公平者，法院得酌量情形，命
    勝訴之當事人負擔其一部，民事訴訟法第80條之1定有明文
    。本件係因分割共有物而涉訟，兩造之行為均可認按當時之
    訴訟程度，為伸張或防禦權利所必要，又分割共有物之訴，
    乃形式形成訴訟，法院不受當事人聲明分割方法之拘束，故
    實質上並無所謂何造勝訴、敗訴之問題，是本院審酌兩造各
    自因本件分割訴訟所得之利益等情，認本件訴訟費用，應由
    兩造就系爭土地依原應有部分即如附表四訴訟費用分擔比例
    欄所示比例分擔，始為公平，爰諭知如主文第5項所示。
五、本件判決之基礎已臻明確，兩造其餘之攻擊、防禦方法及舉
    證，核與判決結果無影響，爰不一一論列，併此敘明。
六、據上論結，原告之訴為有理由，爰依民事訴訟法第第385條
    第1項前段、第80條之1、第85條第1項但書、第85條第2項，
    判決如主文。　　   
中　　華　　民　　國　　110 　年　　12 　月　　30 　　日
  　　　　　　　　　 民事第二庭法　官　 王佳惠
以上正本係照原本作成。
如對本判決上訴，須於判決送達後20日內向本院提出上訴狀。如
委任律師提起上訴者，應一併繳納上訴審裁判費。
中　　華　　民　　國　　110 　年　　12　　月　　30　　日
                               書記官　  黃伊婕
附表一：原共有人張金海之繼承人名單
編號 被告姓名 1 張王翠娥 2 張昱仁 3 張佩琪 4 張志吉 5 張美香 6 楊張美月 7 張美娥 8 張木溪 9 張參泉 10 林張美麗 11 張美鈴 12 張潘阿嬌 13 張麗英 14 張麗娟 15 張麗真 16 李正中 17 張秋緞 18 蔡熊光 19 蔡楊金枝 20 蔡淑美 21 蔡淑娥 22 蔡秀玉 23 蔡敏三 24 陳建宇 25 詹皓鈞 26 詹秀蘋 27 方月英 28 曹凱翔 29 曹佳莉 30 曹佩茹 31 曹永海 32 曹洧彰 33 吳曹美新 34 曹衣心 
附表二：原共有人張繩祖之繼承人名單
編號 被告姓名 1 張王翠娥 2 張昱仁 3 張佩琪 4 張志吉 5 張美香 6 楊張美月 7 張美娥 8 張木溪 9 張參泉 10 林張美麗 11 張美鈴 12 張潘阿嬌 13 張麗英 14 張麗娟 15 張麗真 16 李正中 17 張秋緞 
附表三：原共有人張田之繼承人名單
編號 被告姓名 1 莊美惠 2 張曜𩣳 3 張又勲 
附表四：系爭土地各共有人應有部分比例及訴訟費用分擔比例表
編號 共有人姓名 應有部分 比   例 訴訟費用   分擔比例 1 張繩祖之繼承人即如附表二所示之被告 公同共有 875/103180 連帶負擔 875/103180 2 張金海之繼承人即如附表一所示之被告 公同共有 875/103180 連帶負擔 875/103180 3 張如鏡 85440/515900 85440/515900 4 林榮生 58677/103180 58677/103180 5 黃文江 24790/103180 24790/103180 6 張昭源 公同共有 875/103180 連帶負擔 875/103180 7 張永芳 公同共有 875/103180 連帶負擔 875/103180 8 張永松 公同共有 875/103180 連帶負擔 875/103180 9 張慧敏 公同共有 875/103180 連帶負擔 875/103180 10 張慎 公同共有 875/103180 連帶負擔 875/103180 11 張淑姿 公同共有 875/103180 連帶負擔 875/103180 12 張椒 公同共有 875/103180 連帶負擔 875/103180 13 張蓁蓁 公同共有 875/103180 連帶負擔 875/103180 14 張玲玲 公同共有 875/103180 連帶負擔 875/103180 15 張慧君 公同共有 875/103180 連帶負擔 875/103180 16 張權 公同共有 875/103180 連帶負擔 875/103180 17 張友 公同共有 875/103180 連帶負擔 875/103180 18 張天河 公同共有 875/103180 連帶負擔 875/103180 19 張清標 公同共有 875/103180 連帶負擔 875/103180 20 張清秀 公同共有 875/103180 連帶負擔 875/103180 21 張清雄 公同共有 875/103180 連帶負擔 875/103180 22 陳張足 公同共有 875/103180 連帶負擔 875/103180 23 張玉興 公同共有 875/103180 連帶負擔 875/103180 24 張田之繼承人即如附表三所示之被告  公同共有 875/103180  連帶負擔 875/103180 25 林南廷 公同共有 875/103180 連帶負擔 875/103180 26 林欣貝 公同共有 875/103180 連帶負擔 875/103180 27 林拱辰 公同共有 875/103180 連帶負擔 875/103180 28 林雪蓮 公同共有 875/103180 連帶負擔 875/103180 29 吳蓓蒂 公同共有 875/103180 連帶負擔 875/103180 30 張秀琴 公同共有 875/103180 連帶負擔 875/103180 31 張純純 公同共有 875/103180 連帶負擔 875/103180 32 張權 公同共有 875/103180 連帶負擔 875/103180 33 張友 公同共有 875/103180 連帶負擔 875/103180 34 張天河 公同共有 875/103180 連帶負擔 875/103180 35 張清標 公同共有 875/103180 連帶負擔 875/103180 36 張清秀 公同共有 875/103180 連帶負擔 875/103180 37 張清雄 公同共有 875/103180 連帶負擔 875/103180 38 陳張足 公同共有 875/103180 連帶負擔 875/103180 39 郭浩然 公同共有 875/103180 連帶負擔 875/103180 40 張祐誠 公同共有 875/103180 連帶負擔 875/103180 41 張祐峰 公同共有 875/103180 連帶負擔 875/103180 42 張津挺 公同共有 875/103180 連帶負擔 875/103180 43 張郁珮 公同共有 875/103180 連帶負擔 875/103180 44 張津挺 公同共有 875/103180 連帶負擔 875/103180 45 張郁珮 公同共有 875/103180 連帶負擔 875/103180